【裁判字號】    97,訴,394
【裁判日期】    980610
【裁判案由】    損害賠償
【裁判全文】
臺灣花蓮地方法院民事判決               97年度訴字第394號
原      告  冠宥房屋仲介有限公司
法定代理人  庚○○
訴訟代理人  丁○○
            辛○○
被      告  戊○○
訴訟代理人  廖學忠律師
上列當事人間請求損害賠償事件，本院於民國98年5月20日言詞
辯論終結，判決如下：
    主  文
原告之訴駁回。
訴訟費用由原告負擔。
    事實及理由
壹、兩造爭執要旨：            .
一、原告起訴主張：
  (一)民國97年3、4月間，原告因店面買方需要，洽詢被告所有坐
    落花蓮縣慈惠段634地號土地及其上同段541建號、門牌號碼
    為花蓮縣吉安鄉○○路○段137-2號房屋（下稱系爭不動產）
    可否委託原告銷售，惟被告稱系爭不動產實際所有權人為訴
    外人丙○○，訴外人丙○○及其女兒乙○○始得作主處分系
    爭不動產，遂由被告授權訴外人乙○○代理被告與原告簽立
    系爭不動產一般委託銷售契約書（下爭系爭委託銷售契約）
    ，委託原告銷售系爭不動產，委託銷售總價為新台幣（下同
    ）2800萬元，委託銷售期間自97年4月18日起至97年4月25日
    止。同年4月23日晚上，訴外人乙○○告知另有仲介公司與
    其連繫，遂要求原告詢問買方較好價格，並因訴外人乙○○
    北上上課之不便，故提供訴外人丙○○聯絡電話，改請原告
    營業員連絡訴外人丙○○。嗣於同年4月24日下午2點，買方
    即訴外人甲○○與訴外人丙○○於原告公司洽談系爭不動產
    買賣相關事宜，並以成交價格2650萬元達成買賣意思之合致
    ，買方即訴外人甲○○當場交付訴外人丙○○30萬元支票以
    為定金（下稱系爭定金）。
  (二)疏料，訴外人丙○○及乙○○父女竟利用其與買方即訴外人
    甲○○之成交價格來拱高另一仲介買方價格，並以高出前開
    成交價格30萬元售予另一仲介買方，嗣即避不見面，拒絕履
    約，而被告亦以其非系爭不動產實際所有權人及相關買賣事
    務均由訴外人乙○○處理，其並不知情為由，拒絕處理，原
    告遂於同年5月1日向本院聲請假扣押在案，惟被告、訴外人
    丙○○及乙○○父女經二次調解均拒絕協商處理，致原告因
    此受有無法向買賣雙方收取委託銷售服務報酬之損害。原告
    為確保自身及買方即訴外人甲○○權益，爰依系爭委託銷售
    契約第4條之約定，請求被告給付服務報酬70萬元，及依侵
    權行為法律關係，請求被告給付原告本可依斡旋金契約書第
    5條第1項第1款向買方即訴外人甲○○請求成交價額百分之1
    之服務報酬265,000元等語。
  (三)對被告抗辯所為之陳述：
    被告既授權訴外人乙○○處理系爭不動產買賣事宜，而訴外
    人丙○○於系爭委託銷售契約簽訂時亦在現場，訴外人乙○○與原告洽談系爭不動產後續事宜時亦均告知原告「待請示
    訴外人丙○○方能回覆結果」，且提供原告訴外人丙○○之
    聯絡電話並要求原告與訴外人丙○○聯絡，及被告亦告知訴
    外人丙○○為系爭不動產實際所有權人等情，足認訴外人丙○○為有權處理系爭不動產買賣事宜之人。
  (四)並聲明：被告應給付原告965,000元。
二、被告則以：
  (一)被告僅授權訴外人乙○○代表本人處理系爭不動產買賣事宜
    。原告於銷售委託書內仍有意見或需變更時，應立即通知訴
    外人乙○○，探求本人之真意及意願，然原告竟以訴外人乙○○無法到場處理為由，通知與本案無關之第三人丙○○，
    誆其因委託時間已屆，而買方即訴外人甲○○願出斡旋金，
    使訴外人丙○○代收系爭定金，是訴外人丙○○非經被告授
    與代理權，而以被告代理人名義出售系爭不動產，為無權代
    理，對被告不生效力。
  (二)系爭不動產係被告向訴外人丙○○所購買，屬被告所有，訴
    外人丙○○未經被告同意，以自己名義出售，係無權處分，
    對被告不生效力，買賣契約即未成立。
  (三)被告並未收受系爭定金，亦不清楚訴外人丙○○有收受系爭
    定金。
  (四)原告於97年4月24日就系爭不動產所為之銷售行為，其成交
    價格並未達系爭委託契約銷售價格，則買賣契約對被告自不
    生效力，原告無法向被告請求服務報酬，故無任何損害可言
    。
  (五)並聲明：1.原告之訴駁回；2.如被告受不利判決，請准供擔
    保免為假執行。
貳、本件經兩造整理並協議簡化爭點結果如下：
一、兩造不爭執事實：
  (一)坐落花蓮縣吉安鄉○○段634地號土地及其上同段541建號、
    門牌號碼花蓮縣吉安鄉○○路○段137之2號建物（下稱系爭
    不動產）原為被告所有。
  (二)被告就系爭不動產授與訴外人乙○○代理權，由訴外人乙○○代理原告為系爭不動產處分、設定負擔等一切事物，被告
    及訴外人乙○○並簽立授權書交予原告，由訴外人乙○○代
    理被告委託原告出售系爭不動產。（卷第9、54頁）
  (三)訴外人乙○○於97年4月7日就系爭不動產簽立委託銷售契約
    書予原告，委託期間自97年4月7日至97年4月14日。（卷第
    10頁）
  (四)訴外人乙○○復於97年4月18日就系爭不動產簽立委託銷售
    契約書予原告，委託期間自97年4月18日至97年4月25日，委
    託價額為2,800萬元。（卷第11頁）
  (五)原告於97年4月24日將訴外人甲○○所簽發發票日為97年4月
    30日、面額30萬元、付款人為花蓮第二信用合作社、支票號
    碼DA0000000號之支票1紙交付訴外人丙○○，訴外人丙○○
    當場簽收上開支票，並於支票背面記載「此為建國路一段13
    7之2號之定金」。（卷第13頁）
  (六)上開委託銷售契約書第4條約定「服務報酬：乙方（按即原
    告）於完成甲方（按即被告）委託之居間仲介銷售行為時，
    得向甲方請求約定之服務報酬。約定報酬額為委託成交價額
    的百分之3，如成交金額低於壹佰伍拾萬元時，服務費一律
    以陸拾萬元正計。」
  (七)被告業已經由花蓮興聯陽房屋公司仲介，將系爭不動產出售
    予訴外人顏滿松，訴外人顏滿松並於97年5月30日辦理所有
    權移轉登記完竣（卷第81-89頁）。
二、本件爭點限縮為：
  (一)被告與訴外人甲○○就系爭不動產買賣契約是否業已成立？
  (二)原告依系爭委託銷售契約書第4條約定請求被告給付服務報
    酬70萬元，及依侵權行為法律關係，請求被告賠償因其毀約
    不賣導致原告無法向買方即訴外人甲○○收取成交價額百分
    之1之服務報酬265,000元之損失，有無理由？
參、本院之判斷：
    本件原告主張被告既自稱其僅為系爭不動產之登記名義人，
    而訴外人丙○○為系爭不動產之實際所有權人，自屬有權處
    理系爭不動產買賣事宜之人，又被告將系爭不動產買賣事宜
    授權訴外人乙○○（丙○○之女兒）負責處理，而乙○○就
    系爭不動產相關買賣事宜之報告及後續洽談，除均表示須請
    示訴外人丙○○外，亦要求原告以電話聯絡訴外人丙○○當
    面與買方即訴外人甲○○洽談，足認訴外人丙○○乃有權代
    理被告為系爭不動產買賣之人，則被告自應負授權人之責任
    ，故被告與訴外人甲○○就系爭不動產買賣契約已告成立等
    語，為被告所否認，並以前揭情詞置辯。是被告與訴外人甲○○就系爭不動產買賣契約究否成立，首應審酌者厥為：被
    告是否有授與訴外人丙○○代理權，處理系爭不動產買賣事
    宜？或被告是否應負表見代理之授權人責任？經查：
一、被告並未授與訴外人丙○○代理權，處理系爭不動產買賣事
    宜：
  (一)按代理權係以法律行為授與者，其授與應向代理人或向代理
    人對之為代理行為之第三人，以意思表示為之，民法第167
    條定有明文。次按第三人主張當事人本人以法律行為授與代
    理人代理權者，對於本人授權之積極事實，應負舉證責任。
    本件原告主張被告授權訴外人丙○○處理系爭不動產買賣事
    宜，揆諸上開說明，原告自應對此授權之有利事實負舉證責
    任。
  (二)經查，系爭不動產授權書所載被告授權處理系爭不動產買賣
    事宜之代理人為訴外人乙○○，而非訴外人丙○○，且前開
    授權書亦未記載被告同意訴外人乙○○得另授權第三人之字
    樣，此有上開授權書1份附卷可稽，並為兩造所不爭執（詳
    兩造不爭執事實(二)），又證人丙○○到庭復否認被告曾授與
    其代理權（詳卷第104頁），參以證人即花蓮興聯陽房屋公
    司店長己○○於本院審理時亦證稱：「（問：系爭不動產是
    否由你們受戊○○委託仲介出售成功？）是的。當時是由乙○○出面委託，與我們簽訂委託書，因為乙○○有提出被告
    出具的授權書。洽談不動產買賣過程中都是由乙○○及丙○○出面，因為丙○○向我們聲稱與乙○○是父女關係，且這
    塊地他可以作主。與買方就系爭不動產議價過程中，確實有
    由丙○○出面來議價，當時買方有放斡旋金100萬的支票在
    我們公司，之後丙○○主動來我們公司表示，他願意以2600
    萬元出售系爭不動產，但上開100萬元支票必須由丙○○來
    簽收，可是我不同意，因為我向丙○○表示他不是所有權人
    ，也不是被授權的代理人，之後丙○○就離開了。」、「（
    問：洽談過程中，乙○○就系爭不動產之買賣事宜，是否可
    以決定？）因為乙○○他們的底價是2680萬元，因此未達上
    開底價前，乙○○向我們表示必須要詢問他父親的意見。」
    、「（問：依仲介作業慣例，丙○○無授權書，你們是否會
    接受由丙○○來達成買賣契約？）不會。」等語（詳卷第12
    4、125頁），足認證人己○○身為原告房屋仲介公司之同業
    ，亦知悉不動產買賣斡旋、洽談過程，固可由不動產登記所
    有權人以外之第三人出面協商，惟一旦涉及不動產買賣契約
    成立與否之決定（如：收受定金、簽訂買賣契約等），即須
    由登記所有權人或登記所有權人明示書面授權之代理人始有
    權為之。是系爭不動產買賣過程中，不論在原告公司或係訴
    外人花蓮興聯陽房屋公司，固然均係由訴外人丙○○出面議
    價，向仲介公司自稱其係系爭不動產有權作主之人，或係訴
    外人乙○○向仲介公司表示系爭不動產事宜要詢問其父親即
    訴外人丙○○之意見，然此均係訴外人丙○○、乙○○向仲
    介公司所為單方面之表示，在登記所有權人即被告向仲介公
    司為買賣之意思表示或明示授權以前，自難認訴外人丙○○
    、乙○○前開所為單方面之表示，對被告發生效力。綜上，
    被告僅授權予訴外人乙○○全權處理系爭不動產買賣事宜，
    並未向原告表示授與訴外人丙○○代理權乙節，堪以認定。
  (三)次查，原告固主張被告簽訂授權書予訴外人乙○○時，訴外
    人丙○○在場，及訴外人乙○○曾向原告稱訴外人丙○○為
    有權作主之人等語，並聲請本院調閱訴外人乙○○、丙○○
    及原告公司業務員辛○○3人於系爭不動產委託銷售期間之
    通聯紀錄，以證明訴外人乙○○曾要求原告聯絡訴外人丙○○與買方即訴外人甲○○洽商系爭不動產買賣事宜，然查，
    就訴外人乙○○向原告表示訴外人丙○○為系爭不動產有權
    作主之人乙情，原告於本院審理時自承其無法舉證（詳卷第
    133頁），縱認原告主張訴外人乙○○稱其父丙○○有權作
    主乙節非虛，亦僅屬訴外人乙○○是否逾越被告代理權之授
    與範圍之問題，尚難作為被告有授權予訴外人丙○○處理系
    爭不動產買賣事宜及收受系爭定金之證據，自亦無調閱通聯
    紀錄之必要。
  (四)另原告主張系爭不動產雖登記於被告名下，但訴外人丙○○
    為系爭不動產實際所有權人，有權代理登記名義人即被告處
    理系爭不動產買賣事宜等語，並提出系爭不動產異動索引謄
    本、系爭不動產異動索引圖、建物登記第二類謄本及系爭不
    動產拍賣資料等件（詳卷第67-76、81-83頁）為證，然查，
    不論系爭不動產歷年所有權移轉登記及他項權利設定情形如
    何變動，被告於系爭不動產買賣時仍為系爭不動產登記所有
    權人，而在法律上僅有單一所有權之概念，且不動產登記有
    絕對效力，並無名義上或實際上所有權人之區別，是僅登記
    所有權人之被告及其授權之代理人始有權處分系爭不動產及
    與第三人成立買賣契約，此當係身為房屋仲介公司之原告所
    知之甚詳，是原告一再爭執訴外人丙○○為系爭不動產實際
    所有權人，有權代理被告處理系爭不動產買賣事宜等語，核
    屬無據，本院實難憑採。
  (五)末查，原告迄今無法舉證證明被告有授與代理權予訴外人丙○○，與訴外人甲○○成立系爭不動產買賣契約之事實，則
    縱使訴外人丙○○有收受系爭不動產買賣定金之事實（兩造
    不爭執事實(五)），仍難認為訴外人丙○○係代理被告，與訴
    外人甲○○就系爭不動產達成買賣意思表示之合致，是原告
    自不能主張系爭不動產買賣契約對被告發生效力。
二、被告無庸負表見代理之授權人責任：
  (一)按所謂表見代理，依民法第169條規定，係指由自己之行為
    表示以代理權授與他人，或知他人表示為其代理人而不為反
    對之表示者，對於第三人應負授權人之責任而言。而所謂由
    自己之行為表示以代理權授與他人者，必須本人有表見之事
    實，足使第三人信該他人有代理權之情形存在，且須第三人
    基此表見之事實，主張本人應負授權人之責任，亦即本人就
    他人以其名義與第三人所為之代理行為，應負授權人之責任
    者，須以他人所為之代理行為，係在其曾經表示授與他人代
    理權之範圍內為其前提要件（最高法院40年台上字第1281號
    、60年台上字第2130號判例參照）。又按所謂知他人表示為
    其代理人而不為反對之表示者，須以本人實際知其事實為前
    提，主張本人知此事實者，應負舉證之責（最高法院68年台
    上字第1081號判例參照）。本件被告否認其有表見之事實，
    亦否認其知他人表示為其代理人而不為反對之表示，足使第
    三人信該他人有代理權之情形，則原告自應就此事實負舉證
    責任。
  (二)經查：原告就被告曾以自己行為表示授與訴外人丙○○代理
    權處理系爭不動產買賣事宜或知訴外人丙○○表示為其代理
    人而不為反對表示之表見情事，迄未能舉證以實其說，自難
    認本件有何表見代理之情形，亦無從令被告負表見代理之授
    權人責任。
三、末按無代理權人以代理人之名義所為之法律行為，非經本人
    承認，對於本人不生效力，民法第170條第1項定有明文。本
    件訴外人丙○○既未經被告授與代理權，亦無表見代理之情
    事，則訴外人丙○○收受定金之行為，核屬無權代理，揆諸
    前揭規定，對被告不生效力，自難認被告與訴外人甲○○就
    系爭不動產業已成立買賣契約。
四、綜上所述，被告與訴外人甲○○就系爭不動產買賣契約既未
    成立，從而，原告依系爭委託銷售契約第4條約定，請求被
    告給付服務報酬70萬元，及依侵權行為法律關係，請求被告
    賠償因其毀約不賣導致原告無法向買方即訴外人甲○○依斡
    旋金契約書第5條第1項第1款約定收取成交價額百分之1之服
    務報酬265,000元之損失，洵屬無據，應予駁回。
肆、本件事證已臻明確，兩造其餘攻擊防禦方法及證據調查，核
    與判決結果不生影響，爰不逐一論述，併此敘明。
伍、訴訟費用負擔之依據：依民事訴訟法第78條。
中    華    民    國    98    年    6     月    10    日
                        臺灣花蓮地方法院民事庭
                            法      官  陳燁真
上列為正本係照原本作成。
如不服本判決，應於送達後20日內，向本院提出上訴狀並表明上
訴理由，如於本判決宣示後送達前提起上訴者，應於判決送達後
20日內補提上訴理由書(須附繕本)。
中    華    民    國    98    年    6     月    11    日
                            法院書記官  陳蓮茹


司法院資訊處製作；財團法人民間司法改革基金會備份。
